臺灣高等法院臺中分院民事判決
                                    109年度上易字第555號
上  訴  人  江重祉  
訴訟代理人  江燕鴻律師
被上訴人    江重彥  

訴訟代理人  丁昱仁律師
上列當事人間請求返還不當得利等事件，上訴人對於民國109年9
月16日臺灣彰化地方法院108年度訴字第351號第一審判決提起上
訴，被上訴人並為訴之追加，本院於110年7月20日言詞辯論終結
，判決如下：
    主  文
上訴駁回。
第二審訴訟費用由上訴人負擔。
    事實及理由
壹、程序事項：
　　按於第二審為訴之變更追加，非經他造同意，不得為之。但
    請求之基礎事實同一者，不在此限，民事訴訟法第446條第1
    項、第255條第1項第2款定有明文。被上訴人於原審主張伊
    就坐落彰化縣○○鎮○○○段000地號土地（重測前地號先後為○○
    ○段000地號、○○段0000地號）應有部分4/30（下稱系爭土地
    ）有2分之1權利，該2分之1權利係借名登記於上訴人名下，
    嗣上訴人將系爭土地以新臺幣（下同）330萬元出售後，伊
    應按比例分配得165萬元，扣除上訴人已給付之108萬4688元
    ，上訴人尚有差額56萬5312元迄未給付，爰依委任及不當得
    利法律關係請求上訴人給付該差額（見原審卷第15至17頁）
    。嗣於本院另主張上開165萬元係由上訴人暫為保管，兩造
    因而存有消費寄託關係，故另追加依消費寄託法律關係請求
    上訴人給付該差額（見本院卷第78頁、第69頁）。經核被上
    訴人於本院追加依消費寄託法律關係請求部分，與原訴請求
    之基礎事實同一，合於前開規定，應予准許。
貳、實體事項：
一、被上訴人主張：系爭土地為兩造父親甲○○於68年間出資向訴
    外人乙○○購買，並贈與兩造各應有部分2分之1，被上訴人將
    其2分之1權利借名登記於上訴人名下，兩造間成立借名登記
    關係。上訴人於民國103年2月6日將系爭土地以330萬元出售
    予訴外人丙○○，上訴人應將售地款之2分之1即165萬元，依
    兩造之委任關係，給付165萬元，該款項暫由上訴人保管；
    嗣被上訴人向其追查前開售地款，上訴人方於108年1月19日
    給付上訴人售地款中之108萬4688元。又系爭土地出售後，
    借名登記關係即告終止，該330萬元售地款之2分之1即165萬
    元為被上訴人所有，扣除上訴人已給付之108萬4688元，上
    訴人尚欠差額56萬5312元迄未給付，上訴人保有該差額款項
    無法律上原因，自應依不當得利法律關係，返還該差額款項
    ，爰依委任、不當得利或消費寄託法律關係，擇一求為命：
    ㈠上訴人應給付56萬5312元，及自起訴狀繕本送達翌日起至
    清償日止，按年息百分之5計算之利息。㈡願供擔保，請准宣
    告假執行。（原審就此部分為被上訴人勝訴判決，上訴人不
    服，提起上訴；未繫屬本院部分，不予贅述）。並答辯聲明
    ：上訴駁回。
二、上訴人則以：甲○○購入系爭土地並登記於上訴人名下，係
    贈與予上訴人單獨所有，兩造間未有借名登記關係存在。系
    爭土地之相關稅賦及負擔，多年來均由上訴人負擔，在系爭
    土地出售前，所有權狀亦由上訴人保管持有，被上訴人長達
    近40年未曾就系爭土地有任何管理、使用、處分行為，或為
    任何主張，此均足證上訴人為系爭土地之唯一所有權人。又
    縱認被上訴人就上開330萬元售地款得請求2分之1，兩造於1
    08年1月間分家時，即已將債權債務關係互相計算，並依原
    審原證9標題為「江進益碾米行公款」書面（下稱系爭公款
    計算書）所列扣款項目債權為抵銷後，合意以上訴人給付被
    上訴人108萬4688元為兩造結算結果，上訴人並已如數給付
    完畢，上訴人已無再給付差額56萬5312元之義務等語，資為
    抗辯。並上訴聲明：㈠原判決不利於上訴人部分廢棄。㈡上廢
    棄部分，被上訴人於第一審之訴及假執行之聲請均駁回。
三、本件經兩造整理爭點如下：（見本院卷第80頁）
㈠、不爭執事項：
１、兩造為兄弟。兩造父親甲○○於68年5月3日出資向乙○○購買系
    爭土地，並以上訴人為契約買受人，簽訂不動產預定買賣契
    約書（見原審卷第85至86頁），於68年7月2日登記在上訴人
    名下。
２、上訴人在103年2月6日，與丙○○簽訂不動產買賣契約（見原審
    卷第27至35頁，下稱系爭不動產買賣契約書），將系爭土地
    以330萬元出售予丙○○，並已辦理所有權移轉登記完畢，上
    訴人已收取買賣價金330萬元。
３、上訴人曾於108年1月19日給付被上訴人108萬4688元。
４、被上訴人曾以系爭不動產買賣契約書上之被上訴人蓋印為上
    訴人所偽造，對上訴人提起偽造文書告訴，嗣經臺灣彰化地
    方檢署檢察官以109年度偵字第4123號（下稱系爭偵查案件
    ）不起訴處分確定。
㈡、爭點：
１、被上訴人主張系爭土地為其父親贈與予兩造，其所得2分之1
    部分係借用上訴人名義登記，有無理由？
２、被上訴人主張依據委任、不當得利或消費寄託之法律關係，
    擇一請求上訴人應將出售系爭土地價款二分之一即165萬元
    ，扣除上訴人已給付之108萬4688元，尚應給付差額56萬531
    2元，有無理由？
四、得心證之理由：
㈠、兩造間關於系爭土地應有借名登記關係：
１、被上訴人主張系爭土地為兩造父親甲○○購買，贈與兩造各2分
    之1，被上訴人所有之2分之1，係登記在上訴人名下，兩造
    成立借名登記關係，而為上訴人所否認，並以前詞置辯。按
    所謂借名登記，為當事人約定一方將自己之財產以他方名義
    登記，而仍由自己管理、使用、處分，他方允就該財產為出
    名登記之契約，倘其內容不違反強制禁止規定或公序良俗者
    ，應承認其法律效力，於其內部間仍應承認借名人為真正所
    有權人。又按主張有借名委任關係存在事實之原告，須就此
    項利己事實負舉證責任，原告就利己之待證事實，茍能證明
    在經驗法則或論理法則上，足以推認該待證事實存在之間接
    事實，即無不可，非以直接證明該待證事實為必要（最高法
    院103年度台上字第1637號民事裁判意旨參照）。
２、查，系爭土地為甲○○在63年5月3日出資向乙○○購買，而以上
    訴人名義為買受人與乙○○簽立不動產預定買賣約書，系爭土
    地所有權並於68年7月2日登記予上訴人名下；嗣上訴人在10
    3年2月6日以330萬元將系爭土地出售予丙○○，並已辦理所有
    權移轉完畢等情，有不動產預定買賣契約書、系爭土地登記
    簿謄本及系爭不動產買賣契約書在卷可稽（見原審卷第27至
    35頁、第79頁、第85至86頁、第27），並為兩造所不爭執，
    堪為真實。
３、上訴人在系爭偵查案件中自承：系爭土地是伊與被上訴人一
    人一半，登記在伊名下；伊要賣的時候，有通知被上訴人，
    伊告訴被上訴人配偶買賣價金330萬元，她說也好，錢由兩
    造平分；伊跟被上訴人的配偶說錢先由伊暫時保管，他們沒
    有意見，是現在才跟伊要這些錢等語（見交查卷第15至17頁
    ）。則上訴人於本件否認被上訴人有系爭土地2分之1之權利
    ，核與其偵查中之供述相佐，已難逕採。又觀之上訴人與丙
    ○○簽立之系爭不動產買賣契約書，除出賣人欄蓋有兩造印章
    之印文外，其餘在多項約定條款上，亦蓋有兩造之印文；而
    據證人丁○○於系爭偵查案件中證稱：兩造與我們兄弟一起簽
    約，我們只認所有權人即上訴人，對方主張要蓋兩造的印章
    ，當時兩造都在場並做這樣的要求，所以我就尊重對方意思
    ，請助理在契約書蓋上兩造的印章等語明確（見交查卷第11
    3至114頁）。衡情系爭土地既是登記在上訴人名下，倘上訴
    人認僅為其一人所有，又何必要被上訴人在系爭不動產買賣
    契約書上用印，益徵上訴人於偵查中所述，兩造關於系爭土
    地各有一半之權利等語，應屬事實，所以上訴人才在將系爭
    土地出售丙○○時，通知被上訴人到場，並由兩造一同在系爭
    不動產買賣契約上用印。足見，被上訴人主張甲○○將系爭土
    地贈與兩造，關於其所有之2分之1權利，係借名登記在上訴
    人名下乙情，為屬可採。又被上訴人既有系爭土地2分之1之
    權利，而系爭土地全部登記在上訴人名下，則關於被上訴人
    之2分之1權利部分，自屬兩造間之借名登記關係，故上訴人
    辯稱：縱有借名登記關係，亦屬上訴人與甲○○間之借名登記
    關係云云，委無足採。
㈡、上訴人就出售系爭土地之款項，應再給付56萬5312元予被上
    訴人：
１、上訴人出售系爭土地得款330萬元；另上訴人曾在108年1月19
    日給付被上訴人108萬4688元等情，為兩造所不爭執（見不
    爭執事項２、３），堪認為事實。上訴人雖稱：因兩造於108
    年1月分家時，被上訴人女兒戊○○在系爭公款計算書載明
　　兩造已知之債權債務，並為計算，經抵銷扣除後，上訴人已
    依計算結果給付被上訴人108萬4688元，上訴人即無庸再為
    給付，被上訴人亦應受拘束等語；被上訴人則辯稱：被上訴
    人之家人為了盡快取得購地款，只好先依上訴人單方陳述，
    將扣款項目記載於系爭公款計算書上，否則無法取回款項，
    被上訴人或其家人並無與上訴人成立任何合意，且上訴人未
    曾提出扣款之單據或證明，亦不符合抵銷之要件等語。
２、查，標示日期為108年1月19日之系爭公款計算書記載略以：
    賣地所得330萬元、店裡鐵皮屋加蓋70萬元、給己○○姑姑補
    貼田裡款費30萬元、米店剩餘20包（各10包折款1000元）、
    江重彥公款餘額（陽信銀行32596元各16298元、元大證券15
    0028元各75014元），舊家倉庫108年租金30000元（各15000
    元），共0000000元；另在右下角有上訴人女兒庚○○手寫之
    「庚○○已支付0000000元」等語（見原審卷第109頁）。據證
    人庚○○於本院證稱：系爭公款計算書是戊○○事先寫好拿出來
    的，是在伊到戊○○家之前就寫好的，因為在108年1月18日，
    伊、伊父母、被上訴人之子女辛○○、戊○○及被上訴人之配偶
    壬○○○（後3人合稱戊○○3人）在兩造共有的鐵皮屋已有討論
    ，當時被上訴人沒有在場；伊等在鐵皮屋有就系爭公款計算
    書上所載事項討論完成，並於108年1月19日確認金額；商談
    的結論有辛○○及伊母親癸○○○的LINE對話等語（見本院卷第1
    21至126頁）；另據證人即被上訴人之子辛○○於本院證稱：
    兩造合夥之碾米廠土地是伊母親及上訴人之配偶共有，因為
    碾米廠都是上訴人在經營，獲利也沒有拿給伊父親，所以只
    有跟上訴人提出分家，才可以拿回屬於伊母親的房子和土地
    ；談的時候，上訴人跟伊母親說出售系爭土地的330萬元做
    公款；伊等談分家時，上訴人說這些錢他們都拿去買保險；
    在108年1月18日早上，有與上訴人在碾米廠的鐵皮屋談分家
    的事，上訴人有提到整理房子70萬元、要給己○姑姑30萬元
    等情，在當天晚上，有用LINE向上訴人的配偶癸○○○確認等
    語（見本院卷第135至139頁）；另證人即被上訴人之女戊○○
    證稱：碾米廠是兩造共同經營，但被上訴人都沒有分到錢，
    所以伊跟伊母親討論是否分家，分家這件事情，是伊與伊母
    親及辛○○先討論，在庚○○匯款108萬4688元後，伊才告訴被
    上訴人；伊是依據與上訴人、庚○○討論，及辛○○與癸○○○在L
    INE討論後，加上伊與辛○○配偶在群組討論之後，將各項目
    金額寫在系爭公款計算書；伊並不同意鐵皮屋加蓋70萬元、
    給己○姑姑30萬元等部分，但錢在上訴人處，伊怕他們反悔
    ，所以伊要把他們願意給的錢寫下來，當時沒有說兩家債權
    債務一筆勾銷等語（見本院卷第126至135頁、第143至144頁
    ），則由上開證人之證詞及參諸辛○○與癸○○○在108年1月18
    日之LINE對話內容（見本院卷第101至105頁），可知本件是
    因戊○○3人認為碾米廠雖為兩造經營，碾米廠所在之房地為
    兩造共有（其中土地部分由癸○○○、壬○○○各登記2分之1），
    但被上訴人未曾分得任何金錢，因此欲取回其持分部分之房
    地，而提議分家，期間提及系爭土地出售330萬元應為分配
    ，上訴人並提出其支出碾米廠鐵皮屋修繕花費70萬元、及給
    己○姑姑30萬元，應自其中扣除，及碾米廠存貨、存款、租
    金等一併計算，而有戊○○所列之系爭公款計算書，及上訴人
    依據系爭公款計算書計算結果支付108萬4688元等情，應可
    認定。
３、上訴人雖主張兩造既已就系爭公款計算書進行結算，其並進
    而給付108萬4688元，被上訴人應受拘束云云。惟兩造既各
    有系爭土地權利2分之1，且共同經營碾米廠，則關於出售系
    爭土地330萬元應否扣除修繕鐵皮屋花費70萬元、或給己○姑
    姑30萬元等情，本應由兩造同意，始生拘束效力。上訴人雖
    主張戊○○3人經被上訴人同意或授權與其就系爭公款計算書
    之內容達成合意，或至少有表現代理等情，而為被上訴人所
    否認。查，本件據被上訴人於本院行當事人訊問程序時稱：
    伊與上訴人合夥經營米店，伊沒有薪水，也沒有分紅，這二
    、三年有聽說要分家，上訴人說他要米店西面，東面要給伊
    ；伊沒有跟上訴人說要分家的事、伊也不知道戊○○3人有與
    上訴人說分家的事；伊知道米店鐵皮屋屋頂會漏水要修繕，
    但不知道需要70萬元，伊認為修到不漏水就好，不用70萬元
    ；給己○姑姑紅包是上訴人說的，但她沒有拿；伊不知道上
    訴人要把賣地的錢扣掉修繕米店70萬元及給伊妺妺（即己○
    姑姑）30萬元紅包的事情，伊也沒有看過公款計算書等語（
    見本院卷176至185頁）。再參諸前揭證人庚○○、戊○○、辛○○
    之證詞，無論是渠等於108年1月18日在碾米廠的鐵皮屋討論
    、或在LINE中對話，或於108年1月19日討論如系爭公款計算
    書上所示各項事宜時，被上訴人並未在場，核與被上訴人上
    開所述相符。故難僅憑被上訴人為戊○○、辛○○之父親、壬○○
    ○之配偶乙節，即當然推認被上訴人對於戊○○3人與上訴人討
    論上開公款如何計算一事有所知悉，更無從推論被上訴人已
    就系爭公款計算書之內容表示同意。況且，除上訴人自承實
    際上並未給己○姑姑之30萬元外，關於上訴人所述其修繕鐵
    皮屋花費70萬元，自始未曾提出任何單據證明，而被上訴人
    亦不認同此修繕費用，則上訴人主張被上訴人有同意或授權
    戊○○等3人與上訴人達成公款計算書所載內容之協議云云，
    洵無足採。此外，上訴人亦未舉證證明被上訴人確實有同意
    或授權330萬元得扣除修繕費用70萬元及給己○姑姑的30萬元
    ，則難認系爭公款計算書所示之內容得拘束被上訴人。又據
    證人辛○○證稱：伊與上訴人方面談很多次米店分家的事，有
    幾次被上訴人也在，其所指分家，是要把房子和土地要回來
    等語（見本院卷第136頁），則證人辛○○所稱被上訴人曾在
    場談分家之事，是指房子及土地要回來之事，並無被上訴人
    在戊○○3人與上訴人討論有關330萬元扣除修繕鐵皮屋70萬元
    及給己○姑姑的30萬元時亦在場之情形，自難認被上訴人有
    何以自己行為表示以代理權授與戊○○3人，或知戊○○3人為其
    代理人而不為反對之表示之情事，則上訴人主張被上訴人應
    負表見代理之責，即應受戊○○3人與上訴人關於系爭公款計
    算書討論結果之拘束云云，亦無足採。
４、此外，依據證人戊○○、辛○○之證述，及辛○○與癸○○○之LINE對
    話內容，可知有關修繕鐵皮屋70萬元及給己○姑姑的30萬元
    ，均是上訴人方面之單方陳述，而上訴人既未舉證證明，在
    上訴人與戊○○3人討論之過程中，彼此曾言明兩造不得再就
    彼此債權債務關係為主張或請求之事實，則上訴人既自承其
    並未支付30萬元給己○姑姑，亦未曾提出確有支出修繕鐵皮
    屋花費70萬元之事實，自不得將該等款項自原應給付被上訴
    人之出售系爭土地款項中扣除。
５、末按借名登記契約，其成立側重於借名者與出名者間之信任
    關係，及出名者與該登記有關之勞務給付，具有不屬於法律
    上所定其他契約種類之勞務給付契約性質，應與委任契約同
    視，依民法第529條規定，適用民法委任之相關規定。又受
    任人因處理委任事務，所收取之金錢、物品及孳息，應交付
    於委任人。民法第541條第1項定有明文。查，兩造關於系爭
    土地有借名關係存在，業如前述，而據上訴人於偵查中自承
    ：伊賣土地時有通知被上訴人，伊跟被上訴人配偶說買賣價
    金330萬元，她說錢由兩造平分；伊有說錢先由伊暫時保管
    ，他們沒有意見等語（見交查卷第16至17頁），是以上訴人
    以受任人之身分將系爭土地出售，自應依民法第541條第1項
    之規定，將售地所得款項其中2分之1即165萬元給付被上訴
    人。而上訴人已於108年1月19日將其中108萬4688元給付上
    訴人，則被上訴人依上開規定，請求上訴人給付其餘56萬53
    12元（165萬元-108萬4688元=56萬5312元），自屬有據。
五、綜上所述，被上訴人依據民法委任之法律關係，請求上訴人
    給付56萬5312元，及自起訴狀繕本送達翌日即108年4月19日
    （見原審卷第65頁）起至清償日止，按年息百分之5計算之
    利息，為有理由，應予准許。原審就上開應准許部分判決上
    訴人敗訴，理由雖未盡相同，但結論並無二致，仍應予以維
    持。上訴意旨指摘原判決此部分不當，求予廢棄改判，為無
    理由，應駁回上訴。
六、本件事證已臻明確，兩造其餘之攻擊或防禦方法及所提證據
    ，經本院審酌後均認與本件之結論無涉，茲不再一一論列，
    併予敘明。
七、據上論結，本件上訴為無理由，爰判決如主文。
中　　華　　民　　國　　110 　年　　8 　　月　　3 　　日
                  民事第五庭    審判長法　官   許秀芬
                                      法　官   游文科
                                      法　官   李慧瑜
正本係照原本作成。
兩造均不得上訴。　　　　　　　　　　　　　　　　　　　
                                      書記官   陳秀鳳

中　　華　　民　　國　　110 　年　　8 　　月　　3 　　日